臺灣板橋地方法院刑事判決　　　　　　99年度簡上字第1142號
上　訴　人　王瑞文
即　被　告
上列上訴人即被告因詐欺案件，不服本院中華民國九十九年九月
十七日九十九年度簡字第七六○八號第一審判決（聲請簡易判決
處刑案號：九十九年度偵字第一六四五二號、第一七九七二號及
同署檢察官移送併辦九十九年度偵字第二二二一六號）提起上訴
，及同署檢察官移送併辦（九十九年度偵字第二七○○二號），
本院管轄第二審之合議庭，判決如下：
    主  文
原判決撤銷。
王瑞文幫助意圖為自己不法之所有，以詐術使人將本人之物交付
，處拘役伍拾伍日，如易科罰金，以新臺幣壹仟元折算壹日。
    事  實
一、王瑞文預見提供行動電話門號予不相識之人使用，可能幫助
    不詳之犯罪集團隱匿真實身分，以作為犯罪集團進行詐欺犯
    罪所用，竟仍不違其本意，基於幫助他人犯罪之不確定故意
    ，將其於民國九十九年三月六日向威寶電信公司所申辦門號
    0000000000號行動電話（下稱本案行動電話號碼
    ），於申辦日起至同年三月十五日間某日，在不詳地點，交
    付給真實姓名、年籍不詳之人之詐騙集團成員，供該詐欺集
    團成員在報紙以該門號刊登廣告，誘使民眾提供金融機構帳
    戶存摺、提款卡、密碼。該詐欺集團成員取得帳戶資料，先
    後為下列行為：
  (一)鄭仲強（由檢察官另行偵辦）於九十九年三月十五日依報紙
    刊登之廣告，以0000000000號行動電話撥打本案
    行動電話應徵司機，經真實姓名不詳之成年「楊經理」通知
    ，於同日下午六時許前往臺中市○○路與文心路口某加油站
    ，將其乾媽郭曾菊之存摺影本、金融卡、伊之駕照影本、履
    歷表交付予某成年男子，該詐騙集團成員取得上揭帳戶資料
    後，再基於意圖為自己不法所有之犯意，分別於九十九年三
    月十六日下午六時三十分許對曾秀容、同年月日下午八時二
    十三分許對傅蓉、同年月日下午八時五十七分許對翁子閔等
    人，以網路購物付款錯誤需更正等詐術，使上揭人等陷於錯
    誤，分別操作自動櫃員機匯款，而詐得如附表編號一所示之
    金額（詐欺時、地及方式詳附表編號一所示）。
  (二)林小龍（由檢察官另行偵辦）於九十九年三月三十一日至四
    月一日間依自由時報刊登之廣告，以0000000000
    行動電話撥打電話0000000000號、本案行動電話
    ，與真實姓名不詳「小林」、「林小姐」成年人聯繫應徵送
    貨司機，於翌日相約至桃園內壢火車站，將其履歷表、駕照
    影本、存摺影本、提款卡、密碼交付予「小林」，該詐騙集
    團成員取得上揭帳戶資料後，再基於意圖為自己不法所有之
    犯意，分別於九十九年三月三十一日下午六時許對葉倩、
    同年月日下午五時二十九分許對陳貞瑛、同年月日下午五時
    許對張勇志等人，以網路購物付款錯誤需更正等詐術，使上
    揭人等陷於錯誤，分別操作自動櫃員機匯款，而詐得如附表
    編號二所示之金額（詐欺時、地及方式詳附表編號二所示）
    。
  (三)譚湘武（由檢察官另行偵辦）於九十九年四月三日依中國時
    報刊登之廣告  撥打電話本案行動電話應徵送貨員，經真實
    姓名不詳之成年「林經理」通知，於同年月七日下午二至三
    時許間，至萬華火車站，將其女譚聖馨申辦之存摺影本、提
    款卡交予某成年男子，密碼係「林經理」另以電話詢問後告
    知，該詐騙集團成員取得上揭帳戶資料後，再基於意圖為自
    己不法所有之犯意，於九十九年四月七日下午九時許對林書
    正，以網路購物付款錯誤需更正等詐術，使其陷於錯誤，操
    作自動櫃員機匯款，而詐得如附表編號三所示之金額（詐欺
    時、地及方式詳附表編號三所示）。
  (四)陳錞毅（由檢察官另行偵辦）於九十九年四月八日依自由時
    報刊登之廣告，撥打電話本案行動電話應徵接送司機，經真
    實姓名不詳成年「陳經理」通知，於同日下午七時許，前往
    桃園中壢後火車站前之７－１１便利店附近，將駕照影本、
    存摺影本、金融卡交付予某成年男子，密碼係「陳經理」另
    以電話詢問後告知，該詐騙集團成員取得上揭帳戶資料後，
    再基於意圖為自己不法所有之犯意，於九十九年四月九日下
    午九時十九分許對吳豐全，以網路購物付款錯誤需更正等詐
    術，使其陷於錯誤，操作自動櫃員機匯款，而詐得如附表編
    號四所示之金額（詐欺時、地及方式詳附表編號四所示）。
    嗣因曾秀容等人發覺有異，始知受騙，經報警處理而悉上情
    。
二、案經桃園縣警察局平鎮分局報告暨臺北市政府警察局北投分
    局移送臺灣板橋地方法院檢察署檢察官偵查聲請簡易判決處
    刑及移送併案審理。
    理  由
壹、證據能力部分：
    按被告以外之人於審判外之陳述，雖不符刑事訴訟法第一百
    五十九條之一至第一百五十九條之四之規定，而經當事人於
    審判程序同意作為證據，法院審酌該言詞陳述或書面陳述作
    成時之情況，認為適當者，亦得為證據。當事人、代理人或
    辯護人於法院調查證據時，知有第一百五十九條第一項不得
    為證據之情形，而未於言詞辯論終結前聲明異議者，視為有
    前項之同意，刑事訴訟法第一百五十九條之五定有明文。經
    查，本件本院認定犯罪事實依據之下述各項證據之證據能力
    ，檢察官及被告於本件言詞辯論終結前均未予爭執，而本院
    審酌該等證據之取得過程並無瑕疵，與本案待證事實間復具
    有相當之關聯性，以之為本案證據並無不當，自均得採為本
    件認定事實之基礎，核先敘明。
貳、實體部分：
一、訊據被告王瑞文固坦承有申請本案行動電話之手機門號，並
    對該手機門號遭詐欺集團使用為詐騙之工具，於附表所示之
    時、地對如附表所示之被害人施用詐術，並詐得財物等情，
    均不否認。惟矢口否認有何幫助詐欺犯行，辯稱：本案行動
    電話門號係伊申辦，因為之前伊手機用遠傳公司，後來友人
    推介威寶電信公司之電話，話費較便宜，伊即聲請威寶電信
    之易付卡，伊係做工地，東跑西跑電話量比較大，伊想說用
    威寶電信之門號打比較便宜，本案行動電話門號之SIM 卡放
    在手機裡面，後來就連同手機一起不見了，伊當時騎乘機車
    時不見的，所以伊不知道係在何處不見了云云。經查：
  (一)被告申辦之本案行動電話門號，供作詐欺集團詐騙使用，犯
    如附表所示之犯罪，業據證人鄭仲強、林小龍、譚湘武、陳
    錞毅於警詢、偵查中證述明確，復與被害人曾秀容、傅蓉、
    翁子閔；被害人葉倩、陳貞瑛、張勇志；被害人林書正；
    被害人吳豐全於警詢中之指訴可按，並有卷附：九十九年六
    月十五日威寶資料查詢單、郭曾菊之合作金庫商業銀行八德
    分行帳戶帳號：00000000000000000號、
    林小龍之華南商業銀行平鎮分行帳戶帳號：0000000
    000000000號、譚聖馨之陽信銀行石牌分行帳戶帳
    號：000000000000000號、陳錞毅之第一銀
    行平鎮分行帳戶帳號：000000000000000號
    等帳戶之基本資料、交易明細表，被害人曾秀容、傅蓉、翁
    子閔、葉倩、陳貞瑛、張勇志、林書正、吳豐全提出之自
    動櫃員機交易明細表，及本案行動電話門號之通聯調閱查詢
    單可稽，足見被告所申請本案行動電話門號，業遭詐欺集團
    成員供作詐騙被害人曾秀容等人之工具，應堪認定。
  (二)被告於警詢初詢中供稱：「上開手機門號SIM 卡係於九十九
    年  三月間，於板橋市失竊」云云（九十九年度偵字第一六
    四五二號卷第五頁），於偵詢時改辯稱：「SIM 卡已遺失，
    忘記何時遺失」云云，又於本院審理中辯稱：本案行動電話
    門號之SIM 卡放在手機裡面，後來就連同手機於騎乘機車時
    一起不見云云，被告就本案行動電話門號，如何離其持有，
    遭詐欺集團使用之原因，先後供述不一，且遺失或遭竊，出
    入甚大，被告辯解顯有可疑之處；況被告既然辯稱伊自遠傳
    電信門號改換至威寶電信門號係為節省通訊費用，惟易付卡
    之通訊費遠高於一般門號之通訊費用，係一般常識，被告豈
    有可能為節省通訊費用申辦易付卡；再則既然為省費改用威
    寶電信門號，為何於遺失後不再補申請或掛遺失另領新卡等
    節，本院質之被告竟辯稱：「電話申請之後我有使用，用了
    二、三天就不見了，這二、三天電話我使用的情形是撥話及
    接話都有，手機遺失之後，我沒有做什麼處理，因為當時我
    還有遠傳電信的電話可以聯絡，就是0000000000
    。」、「（問：0000000000號電話何時申請的？
    ）是九十九年四月七日。」、「（問：威寶電信00000
    00000電話是何時間申請的？）九十九年三月六號。我
    是打了二、三天之後遺失的，我是在三月十號之前遺失的。
    」、「（問：當時是否有一個月時間，沒有行動電話可以使
    用？）我還有另外一支遠傳電信的門號000000000
    0電話可以使用，我是從中華電信轉到遠傳電信的，這支門
    號我用很久了，用了有二、三年的時間。」、「（問：四月
    七號為何要申請遠傳電信而不申請威寶電信？）因為威寶電
    信有很多問題，因為辦威寶我卡到很多案件，所以我才不想
    辦威寶電信。」云云，查被告因申辦之行動電話門號遭詐欺
    集團使用，為臺北市北投分局通知到場接受詢問，最早係在
    九十九年五月七日有卷附偵查筆錄足考（見九十九年度偵字
    第一六四五二號卷），是被告在遺失本案行動電話門號後，
    申辦0000000000號遠傳電信門號時，應尚未遭警
    局約談已明，豈有「卡到很多案件」之情，依被告上開辯詞
    ，在申辦本案行動電話門號時，尚有遠傳電信門號0000
    000000電話可用，並無所辯改換威寶電信門號省費之
    需，又於本案行動電話遺失後亦未掛失補請新卡，更證其所
    辯省費而申辦本案行動電話之詞無足採信。次按，手機門號
    通常專屬個人使用，具有強烈之屬人性格，且現今行動電話
    甚為普及，申請門號並無任何特殊之限制，一般民眾皆得輕
    易申請一個甚或數個門號使用，此乃眾所週知之事實。故一
    旦有人刻意收集他人手機門號使用，依一般常識，極易判斷
    係隱身幕後之人為規避偵查機關循線追查之考慮而為，自可
    產生與不法犯罪目的相關之合理懷疑。且日常生活中，不法
    之徒利用人頭戶申請門號進行之不法行為，最常見者不外詐
    騙他人錢財，此經傳播媒體多所報導，政府機關亦廣為宣導
    ，一般稍具知識之人，對此情形絕難諉以不知。況被告乃智
    慮正常且非無社會經驗之成年人，竟刻意申辦手機門號後，
    提供予不詳之人使用，其對於提供該門號供他人使用，極可
    能遭犯罪集團持為訛詐他人錢財之工具，衡情應有所預見，
    其顯有容認犯罪事實發生之本意。綜上，本件事證明確，犯
    行堪以認定，應依法論科。
  (三)原審引用檢察官聲請書犯罪事實之記載認：「譚湘武則於九
    十九年四月七日下午二時許，前往臺北市萬華火車站附近，
    將其女兒譚聖馨所有之陽信商業銀行石牌分行帳號0000
    0000000號帳戶之存摺、提款卡及密碼交付予受詐欺
    集團成員指示前來收取存摺、提款卡之王瑞文，王瑞文再將
    收取來之存摺、提款卡轉交予所屬之詐欺集團使用。」等情
    ，經本院於審理時，傳訊證人林小龍、譚湘武、陳錞毅等人
    到庭，指認被告是否曾收取渠等之帳戶資料，並請譚湘武確
    認警詢中之指認是否正確，結果林小龍、陳錞毅均證稱收取
    帳戶資料之人非被告；證人譚湘武則證稱：伊得了精神病，
    在看精神科醫生，伊之精神狀況很差，當時指認係從看照片
    中看，伊可以認定係被告收件，但從被告之聲音就不像是被
    告等語，是證人譚湘武於警詢中雖曾指稱係被告收取帳戶資
    料，惟依證人指認時之精神狀態，且係看黑白照片，其指認
    即難認無瑕疵，恐有誤認之虞，況於本院審理親見被告時，
    即證稱，聲音不像等語，是本件依卷內證據，尚無法證明被
    告有為收取帳戶資料之正犯行為，應予指明。
三、按刑法上之幫助犯，係對於犯罪與正犯有共同之認識，而以
    幫助之意思，對於正犯資以助力，而未參與實施犯罪之行為
    者而言，最高法院八十八年度台上字第一二七○號判決意旨
    參照。是以，如未參與實施犯罪構成要件之行為，且係出於
    幫助之意思提供助力，即屬幫助犯，而非共同正犯。查被告
    基於幫助詐欺取財之不確定故意，將其申辦本案行動電話門
    號供予他人詐欺犯罪使用，雖並未參與詐欺取財之構成要件
    行為，然其顯係以幫助他人犯罪之意思，實施上開犯罪構成
    要件以外之行為，核其所為，係犯刑法第三十條第一項前段
    、第三百三十九條第一項之幫助詐欺取財罪。又被告以單一
    幫助行為，交付行動電話門號予詐欺集團使用，使詐欺集團
    成員向曾秀容等被害人為詐騙行為，核屬一個幫助行為所犯
    之同一事實，僅論以一個幫助詐欺罪，固檢察官於移送併案
    審理有關曾秀容、傅蓉、翁子閔等被害事實，既屬實質上一
    罪關係，本院自得併予審酌。被告幫助他人犯上開詐欺取財
    罪，為幫助犯，爰依刑法第三十條第二項之規定，按正犯之
    刑減輕之。
四、原審判決認本案事證明確，援引刑法第三十條、第三百三十
    九第一項等規定，據以對被告論罪科刑，雖屬有據，惟原審
    判決未及併案審理核屬有實質上一罪關係之移送併辦部分（
    九十九年度偵字第二七○○二號、第二五三五八號），因此
    部分與原審認定之犯罪事實間有實質上一罪關係，本均為聲
    請簡易判決處刑效力所及，原審對此未及審酌，況原審未查
    即引用聲請書之犯罪事實，載認被告有收取證人譚湘武女兒
    譚聖馨之帳戶資料云云，其不洽已如上述，均有未當，被告
    雖以上揭辯詞為由提起上訴，並無理由，然原判決既有上述
    不當之處，自應由本院合議庭撤銷原判決並予以改判。爰審
    酌被告正值青壯，竟提供其行動電話門號供他人非法使用，
    助長社會犯罪風氣，導致真正犯罪者逍遙法外，其行為惡性
    非輕，且使多名被害人在財產上受有損害，心理上亦受有相
    當之痛苦，惟念及被告本身並未實際參與本件詐欺取財之犯
    行，責難性較小，犯後之態度等一切情狀，量處如主文所示
    之刑，並諭知易科罰金之折算標準。
據上論斷，應依刑事訴訟法第四百五十五條之一第一項、第三項
、第三百六十九條第一項前段、第三百六十四條、第二百九十九
條第一項前段，刑法第三十條第一項前段、第二項、第三百三十
九條第一項、第四十一條第一項前段，刑法施行法第一條之一，
判決如主文。
本案經檢察官楊景舜到庭執行職務。
中    華    民    國   100    年    1     月    14    日
                   臺灣板橋地方法院刑事第十五庭
                              審判長法  官  王綽光
                                    法  官  洪珮婷
                                    法  官  黃司熒
以上正本證明與原本無異
不得上訴。
                                    書記官  許清秋
中    華    民    國   100    年    1     月    17    日
附錄本案論罪科刑法條全文：
中華民國刑法第339條
意圖為自己或第三人不法之所有，以詐術使人將本人或第三人之
物交付者，處5 年以下有期徒刑、拘役或科或併科1 千元以下罰
金。
以前項方法得財產上不法之利益或使第三人得之者，亦同。
前二項之未遂犯罰之。